ACORDAO-COMPLETO-2291327

ACÓRDÃO 1063/2020 ATA 4/2020 - SEGUNDA CÂMARA

VISTOS, relatados e discutidos estes autos de Tomada de Contas da Delegacia Federal de Agricultura, Pecuária e Abastecimento no Estado do Pará (DFA/PA) , atual Superintendência Federal de Agricultura, Pecuária e Abastecimento no Estado do Pará (SFA/PA) , referentes ao exercício de 2001;
ACORDAM os Ministros do Tribunal de Contas da União, reunidos em sessão da Segunda Câmara, ante as razões expostas pelo Relator, e com fundamento nos arts. 1º, inciso I; 16, inciso III, alínea c, 19, caput; 23, inciso III; e 57 da Lei 8.443, de 16 de julho de 1992, em:
9.1. julgar irregulares as contas dos Srs. Antônio Dávila de Sousa Neves e Carlos Otavio Pereira de Souza e da Empresa 3M Global Construções e Serviços Ltda., e condená-los, solidariamente, ao pagamento das quantias abaixo discriminadas, fixando-lhes o prazo de 15 (quinze) dias, a contar da notificação, para que comprovem, perante o Tribunal (art. 214, III, "a", do Regimento Interno) , o recolhimento dos valores aos cofres do Tesouro Nacional, devidamente atualizados e acrescidos dos juros de mora pertinentes, calculados a partir das datas especificadas, até a data do efetivo recolhimento, na forma da legislação em vigor:
	DATA
	VALOR (R$) 

	28/02/2001
	7.234,81

	20/06/2001
	14.489,00

	07/04/2003 
	5.891,97 (Crédito) 

9.2. aplicar, individualmente, aos Srs. Antônio Dávila de Sousa Neves e Carlos Otavio Pereira de Souza e à Empresa 3M Global Construções e Serviços Ltda., a multa prevista no art. 57 da Lei 8.443/1992, no valor de R$ 15.000,00 (quinze mil reais) , fixando-lhes o prazo de 15 (quinze) dias, a contar da notificação, para que comprovem, perante o Tribunal (art. 214, III, alínea "a" do Regimento Interno) , o recolhimento do valor ao Tesouro Nacional, atualizado monetariamente desde a data do presente Acórdão até a do efetivo pagamento, caso quitada após o vencimento, na forma da legislação em vigor;
9.3. autorizar, antecipadamente, caso seja requerido, o pagamento das dívidas decorrentes em até 36 (trinta e seis) parcelas mensais e consecutivas, nos termos do art. 26 da Lei 8.443/1992, c/c o art. 217 do Regimento Interno/TCU, fixando-se o vencimento da primeira parcela em 15 (quinze) dias, a contar do recebimento da notificação, e o das demais a cada 30 (trinta) dias, devendo incidir sobre cada uma os encargos devidos, na forma prevista na legislação em vigor, alertando os responsáveis que a falta de comprovação do recolhimento de qualquer parcela importará o vencimento antecipado do saldo devedor, nos termos do art. 217, § 2º, do Regimento Interno-TCU;
9.4. autorizar a cobrança judicial das dívidas, caso não atendidas as notificações, nos termos do art. 28, inciso II, da Lei 8.443/1992;
9.5. encaminhar cópia do Acórdão, bem como do Relatório e Voto que o fundamentam, à Procuradoria da República no Estado do Pará, nos termos do § 3º, do art. 16, da Lei 8.443/1992.

Tomada de contas da Delegacia Federal de Agricultura, Pecuária e Abastecimento no Estado do Pará (DFA/PA), atual Superintendência Federal de Agricultura, Pecuária e Abastecimento no Estado do Pará (SFA/PA), referente ao exercício de 2001.

Segunda Câmara

Superintendência Federal de Agricultura, Pecuária e Abastecimento No Estado do Pará.

3. Interessados/Responsáveis/Recorrentes:
3.1. Interessado: Superintendência Federal de Agricultura, Pecuária e Abastecimento no Estado do Pará (CNPJ 00.396.895/0016-01).
3.2. Responsáveis: 3 M Global Construções e Serviços Ltda. - ME (CNPJ 03.990.829/0001-77), Abilmar Ferreira da Silva (CPF XXX.306.433-XX), Alberto Jeronimo Pereira (CPF XXX.037.821-XX), Antonio Davila de Sousa Neves (CPF XXX.012.482-XX), Carlos Otavio Pereira de Souza (CPF XXX.059.172-XX), Francisco Rodrigues Nogueira (CPF XXX.454.552-XX), José Calazans dos Santos (CPF XXX.533.771-XX), Maria de Mattias Nascimento Leão (CPF XXX.932.702-XX), Renato de Jesus da Costa Maues (CPF XXX.503.442-XX) e Walquíria Ferreira de Araújo (CPF XXX.033.402-XX).

13.1. Ministros presentes: Ana Arraes (Presidente), Aroldo Cedraz (Relator) e Raimundo Carreiro.
13.2. Ministro-Substituto convocado: Augusto Sherman Cavalcanti.
13.3. Ministro-Substituto presente: André Luís de Carvalho.

CARLOS OTAVIO PEREIRA DE SOUZA

AROLDO CEDRAZ

Trata-se de Tomada de Contas da Superintendência Federal de Agricultura, Pecuária e Abastecimento no Pará - SFA/PA referente ao exercício de 2001.
2	No âmbito deste Tribunal, após regular tramitação, a então Secretaria de Controle Externo no Estado do Pará (Secex-PA) analisou, no mérito, o feito, cuja instrução, por esclarecedora, reproduzo abaixo como parte deste Relatório (Peças 164 a 166) : 
	"[...] INTRODUÇÃO
	Cuidam os autos de Tomada de Contas da Superintendência Federal de Agricultura, Pecuária e Abastecimento no Pará - SFA/PA referente ao exercício de 2001.
2.	Nestes autos foi prolatado o Acórdão 7019/2010-TCU-Segunda Câmara (peça 11, p. 20) , o qual foi retificado por meio dos Acórdão 1019/2011-TCU-Segunda Câmara (peça 11, p. 28) e 2958/2011 - TCU - 2ª Câmara (peça 11, p. 36) e cancelado mediante o Acórdão 6426/2013-TCU-Segunda Câmara (peça 12, p. 6) . Ato posterior, foi proferido o Acórdão 2063/2014-TCU-Segunda Câmara (peça 109) , apresentando o seguinte teor:
9.1. rejeitar as razões de justificativas apresentadas pelo responsável Antônio Dávila de Souza Neves (CPF nº XXX.012.482-XX) , ex-Delegado Federal de Agricultura no Estado do Pará, quanto ao pagamento de serviços de engenharia não realizados, referente à construção do restaurante da DFA/PA; 
9.2. rejeitar as alegações de defesa dos responsáveis Sr. Antônio Dávila de Souza Neves (CPF nº XXX.012.482-XX) , ex-Delegado Federal de Agricultura no Estado do Pará; e Sr. Carlos Otávio Pereira de Souza (CPF nº XXX.059.172-XX) , engenheiro responsável pela obra; 
9.3. considerar revel, para todos os efeitos, a empresa 3M Global Construções e Serviços Ltda. (CNPJ: 03.990.829/0001-77) , dando-se prosseguimento ao processo, com fundamento no art. 12, §2º, da Lei nº 8.443/1992; 
9.4. fixar, com fundamento no art. 12, §§ 1º e 2º, c/c o art. 22, parágrafo único, da Lei 8.443/1992, prazo de 15 (quinze) dias, a contar da ciência da notificação, para que os responsáveis comprovem perante este Tribunal (art. 214, inciso III, alínea "a", do Regimento Interno do TCU) o recolhimento aos cofres do Tesouro Nacional dos débitos de R$ 7.234,81 (sete mil, duzentos e trinta e quatro reais e oitenta e um centavos) e de R$ 14.489,00 (Catorze mil, quatrocentos e oitenta e nove reais) , atualizados monetariamente até a data do efetivo recolhimento na forma prevista na legislação em vigor; 
9.5. autorizar o parcelamento da dívida em até 36 (trinta e seis) parcelas, atualizadas monetariamente na forma do item anterior, fixando o vencimento da primeira parcela em 15 (quinze) dias a contar do recebimento da notificação e o das demais a cada 30 (trinta) dias, na forma prevista na legislação em vigor, alertando a responsável que a falta de pagamento de qualquer parcela importará no vencimento antecipado do saldo devedor, nos termos do art. 217, § 2°, do Regimento Interno do TCU; 
9.6. informar aos responsáveis que a liquidação tempestiva do débito, atualizado monetariamente, sanará o processo e as respectivas contas poderão ser julgadas regulares com ressalva, dando- lhes quitação, nos termos do art. 12, § 2º, da Lei 8.443/1992, c/c o art. 202, § 4º, do Regimento Interno do TCU, enquanto a falta de liquidação tempestiva ensejará o julgamento pela irregularidades das contas, com imputação de débito atualizado monetariamente e acrescido dos juros legais; 
9.7. com fulcro nos arts. 1º, inciso I, 16, inciso I, e 23, inciso I, da Lei nº 8.443/1992, julgar regulares as contas dos demais responsáveis Walkiria Ferreira de Araújo (CPF: XXX.033.402-XX) , responsável pela conformidade documental; Abilmar Ferreira da Silva (CPF: XXX.306.433-XX) , gestor financeiro; Renato de Jesus da Costa Maues (CPF: XXX.503.442-XX) , gestor financeiro substituto; Alberto Jerônimo Pereira (CPF: XXX.037.821-XX) , contador; José Calazans dos Santos (CPF: XXX.533.771-XX) , contador; Maria de Mattias Nascimento Leão (CPF: XXX.932.702-XX) , encarregada do almoxarifado/material de estoque, dando- lhes quitação plena; 
9.8. determinar à Superintendência Federal de Agricultura, Pecuária e Abastecimento no Estado do Pará (SFA/PA) , com fulcro no art. 71, inciso IX, da Constituição Federal e no art. 250, II, do RI/TCU, caso ainda não tenha sido providenciado, que: 
9.8.1. designe em tempo hábil a comissão inventariante, dando a seus membros as necessárias condições para o correto levantamento físico- financeiro dos bens móveis pertencentes à Unidade, bem como para a verificação de sua compatibilidade com os saldos registrados no SIAFI, nos termos da Lei nº 4.320/64, artigos 85/86 e 94/96, da IN TCU nº 12/96 e da IN/SFC/MF nº 02/00; 
9.8.2. utilize critério de julgamento compatível com o tipo de licitação "menor preço" nos termos da Lei nº 8.666/93, artigos 3º, 43, inc. V, 44, 45, inc. I, §§ 1º e 3º; 
9.8.3. indique no edital, nas próximas licitações, o critério de aceitabilidade de preços, conforme o caso, e efetue análise das propostas com base nesse critério, consoante estabelecido nos artigos 40, inc. X, e 48, ambos da Lei nº 8.666/93; 
9.8.4. providencie, nas próximas licitações cujo objeto seja realização de obras e/ou serviços de engenharia, o projeto básico, de forma completa e antecipadamente, nos termos da Lei nº 8.666/93, artigos 3º, 6º, Inc. IX, alíneas "a", "b", "c" e "f" e 7º, §§ 2º e 4º; 
9.8.5. abstenha-se de efetuar pagamentos contratuais em montante superior ao limite máximo previsto para a respectiva modalidade de licitação, nos termos da Lei nº 8.666/93, artigos 8º e 23; 
9.8.6. abstenha-se de efetuar pagamentos sem o correspondente respaldo contratual, nos termos da Lei nº 8.666/93, artigos 5º, 55, 65, II, "c", e 67. 
9.9. encaminhar cópia do presente Acórdão, acompanhado do Relatório e do Voto que o fundamentam, para os responsáveis e para a Superintendência Federal de Agricultura, Pecuária e Abastecimento no Estado do Pará.
HISTÓRICO
3.	Por meio de instrução de peça 111, o auditor instrutor propôs, considerando a existência de inexatidões materiais, retificação nos subitens 9.1, 9.2, 9.4 e 9.7 do Acórdão 2063/2014-TCU-Segunda Câmara (peça 109) , com fundamento no art. 143, inciso V, alínea "d", do Regimento Interno do TCU, c/c o enunciado 145 da Súmula da Jurisprudência predominante do Tribunal de Contas da União.
4.	Em face do acima descrito, foi proferido, na sessão de 1º/7/2014, o Acórdão 3020/2014-TCU-Segunda Câmara, Ministro-Relator Raimundo Carreiro (peça 115) , nos seguintes termos:
 a) subitem 9.1: 
- onde se lê: "9.1. rejeitar as razões de defesa ... Antônio Dávila de Souza Neves ... do restaurante da DFA/PA;" 
- leia-se: "9.1. rejeitar as razões de defesa ... Antônio Dávila de Sousa Neves ... do restaurante da DFA/PA;" 
b) subitem 9.2: 
- onde se lê: "9.2. rejeitar as alegações de defesa ... Antônio Dávila de Souza Neves ... pela obra;" 
- leia-se: "9.2. rejeitar as alegações de defesa... Antônio Dávila de Sousa Neves ... pela obra;" 
c) subitem 9.4: 
- onde se lê: "9.4. fixar, com fundamento no art. 12, §§ 1º e 2º, c/c o art. 22, parágrafo único, da Lei 8.443/1992, prazo de 15 (quinze) dias, a contar da ciência da notificação, para que os responsáveis comprovem perante este Tribunal (art. 214, inciso III, alínea "a", do Regimento Interno do TCU) o recolhimento aos cofres do Tesouro Nacional dos débitos de R$ 7.234,81 (sete mil, duzentos e trinta e quatro reais e oitenta e um centavos) e de R$ 14.489,00 (Catorze mil, quatrocentos e oitenta e nove reais) , atualizados monetariamente até a data do efetivo recolhimento na forma prevista na legislação em vigor;" 
- leia-se: "9.4. fixar, com fundamento no art. 12, §§ 1º e 2º, c/c o art. 22, parágrafo único, da Lei 8.443/1992, prazo de 15 (quinze) dias, a contar da ciência da notificação, para que os responsáveis solidários Antonio Davila de Sousa Neves (CPF XXX.012.482-XX) , Carlos Otavio Pereira de Souza (CPF XXX.059.172-XX) e 3M Global Construções e Serviços Ltda. (CNPJ 03.990.829/0001-77) comprovem perante este Tribunal (art. 214, inciso III, alínea "a", do Regimento Interno do TCU) o recolhimento aos cofres do Tesouro Nacional dos débitos de R$ 7.234,81 (sete mil, duzentos e trinta e quatro reais e oitenta e um centavos) e de R$ 14.489,00 (Catorze mil, quatrocentos e oitenta e nove reais) , atualizados monetariamente até a data do efetivo recolhimento na forma prevista na legislação em vigor, com os acréscimos do juros de mora devidos, calculados a partir de 28/2/2001 e 20/6/2001, respectivamente, devendo ser abatido o valor já recolhido aos cofres públicos em 7/4/2003, no montante de R$ 5.891,97 (cinco mil, oitocentos e noventa e um reais e noventa e sete centavos) ;" 
d) subitem 9.7: 
- onde se lê: "9.7. com fulcro ... Walkiria Ferreira de Araújo ... quitação plena;" 
- leia-se: "9.7. com fulcro ... Walquíria Ferreira de Araújo ... quitação plena;", e 
e) - mantenha-se os demais termos do Acórdão ora retificado. 
Mantendo-se os demais termos do Acórdão ora retificado, de acordo com os pareceres emitidos nos autos pela SECEX-PA e pelo Ministério Público junto a este Tribunal.
5.	O responsável, Sr. Carlos Otávio Pereira de Souza, por meio de seu representante legal, interpôs, em 25/8/2014,  Recurso de Reconsideração (peça 135) aos termos do item 9.4 do Acórdão 2.063/2014-TCU-2C, retificado por inexatidão material pelo Acórdão 3.020/2014-TCU-2C, sendo que a Secretaria de Recursos propôs receber o expediente como mera petição, em razão do não cabimento de recurso e ante a ausência de decisão definitiva de mérito, recebendo, assim, a peça como novos elementos de defesa (peças 148/150) .
6.	O responsável, Sr. Antônio Dávila de Sousa Neves, por meio de seu representante legal, interpôs, em 25/8/2014,  Recurso de Reconsideração (peça 137) aos termos do item 9.4 do Acórdão 2.063/2014-TCU-2C, retificado por inexatidão material pelo Acórdão 3.020/2014-TCU-2C, sendo que a Secretaria de Recursos propôs receber o expediente como mera petição, em razão do não cabimento de recurso e ante a ausência de decisão definitiva de mérito, recebendo, assim, a peça como novos elementos de defesa (peças 147, 149 e 150) .
7.	Por meio do Acórdão 2.404/2017-TCU-2C, o colegiado deliberou em receber as peças 135 e 137 dos autos, apresentadas pelos Srs. Carlos Otavio Pereira de Souza e Antônio Dávila de Sousa Neves, como meras petições, e aproveitá-las como novos elementos de defesa, nos termos do artigo 279, parágrafo único do RI/TCU, a serem considerados por ocasião do julgamento de mérito das contas, e determinar o encaminhamento dos autos à Secex/PA, para continuidade do feito.
8.	Assim, analisam-se, no tópico a seguir, em conjunto às peças apresentadas pelos responsáveis como novos elementos de defesa, considerando o mesmo representante legal e idêntico conteúdo.
EXAME TÉCNICO
9.	ELEMENTOS DE DEFESA APRESENTADOS PELOS SRS. CARLOS OTÁVIO PEREIRA DE SOUZA E ANTÔNIO DÁVILA DE SOUSA NEVES
9.1.	Como elementos de defesa, os responsáveis aduzem (peças 135, p. 6-14 e 137, p. 6-14) :
9.1.1.	Numa parceria institucional entre a Comissão Executiva da Lavoura Cacaueira - CEPLAC e a Delegacia Federal de Agricultura no Estado do Pará - DFA/PA, a qual era desprovida de estrutura de engenharia na sua área física, surgiu o projeto básico de edificação de um restaurante a ser construído na área física daquela unidade.
9.1.2.	À época foi preparado um orçamento com base nas especificações técnicas básicas, material este que acabou autorizando a realização do correlato processo licitatório na modalidade carta convite.
9.1.3.	Nos termos do instrumento editalício para a construção do restaurante, o preço contratado foi fixado pelo valor global da obra (Regime de Administração indireta pela Modalidade de Empreitada por Preço Global da Obra) .
9.1.4.	A análise da proposta vencedora foi feita pelo valor global da obra sobre a planilha orçamentária da DFA/PA, e não por custo unitário dos itens que a compunham.
9.1.5.	A doutrina conceitua a finalidade da especificação do preço unitário como sendo a obrigação do empreiteiro de aceitar os acréscimos ou supressões legais da obra pública aos preços originariamente ofertados, além de possibilitar a aferição da denominada composição de preços; mas essa especificação unitária não desfigura nem descaracteriza a 'empreitada por preço global' desde que as propostas sejam julgadas e o contatado seja firmado pelo preço final ofertado, embora reajustável.
9.1.6.	Em resumo, empreitada por preço global é aquela em que se contrata a obra por um preço certo final, caso em que a remuneração do empreiteiro é acertada na sua totalidade, não importando se o pagamento é parcelado ou os preços unitários dos itens que compõem a obra ou o serviços executados.
9.1.7.	O levantamento procedido pela equipe Técnica da GRCI está eivado de vícios que o tornam imprestável para fins de quantificação de um possível prejuízo - no caso, frise-se, inexistente - causado ao Erário.
9.1.8.	A uma, porque o levantamento feito pela equipe de auditores baseou-se em quantidades e valores de cada item da planilha que compuseram o preço da obra para fins de licitação, algo incabível na espécie, como adrede demonstrado.
9.1.9.	A duas, porque inobscurecível é a falta de habilitação e capacitação dos membros da aludida equipe de auditores para a realização do levantamento, vale dizer, dos engenheiros Antônio Hélio Pinto e Elane Cristina Nunes Fiel, e do técnico elétrico Marcelo Moraes de Paula, como, aliás, colhe-se das informações constantes no ofício encaminhado pelo CREA/PA [Ofício na 241-GP/AJ-03J, donde se depreende:
1) Antônio Hélio Pinto, não foi encontrado registro ou visto perante este conselho regional relacionado com o referido cidadão;
2) Elane Cristina Nunes Fiel, Cart. Prof. nº 11.048 - D/PA, última anuidade paga 2001.
3) Téc. Elet. Marcelo Moraes de Paula, Cart. Prof. nº 3.688 - TD, última anuidade paga 2001.
9.1.10.	E o ofício continua nos seguintes dizeres:
 (...) Esclarecemos à Vossa Senhorias, que com relação à Antônio Hélio Pinto, as atividades por ele realizadas no campo da Engenharia, Arquitetura ou Agronomia, não tem valor jurídico, conforme previsto nos artigos 6°, 15, 67 e 68 da Lei Federal n ° 5.194/66. (...) Com relação aos profissionais Elane Cristina Nunes Fiel e Marcelo Moraes de Paula, o exercício das atividades constantes dos anos 2002 e 2003, configuram-se como irregulares na forma da lei citada e dos artigos 67 e 68 (...) .
9.1.11.	Como se vê, a análise de superfaturamento efetuada pela equipe de auditores foi feita por pessoas sem habilitação e capacitação para sequer atuar como profissionais da área, fato que por si só torna totalmente inservível o levantamento por eles procedido, levantamento segundo o qual o valor efetivamente empregado na obra corresponderia a R$ 123.096,52 (cento e vinte e três mil noventa e seis reais e cinqüenta e dois centavos) , ou seja, R$ 21.723,81 (vinte e um mil setecentos e vinte e três reais e oitenta e um centavos) a menos do que os R$ 144.820,33 (cento e quarenta e quatro mil oitocentos e vinte reais e trinta e três centavos) empregados.
9.1.12.	Não foi por outra razão, aliás, que diante de tamanha controvérsia instaurada, o Sr. Antônio Dávila, na qualidade de gestor da unidade, em julho de 2002, através do Oficio 271/GAB, solicitou que o CREA/PA realizasse perícia técnica na edificação de forma a determinar a exatidão dos valores devidos.
9.1.13.	Por fugir de sua competência, o CREA/PA solicitou ao IAPEP - Instituto de Avaliações e Perícias do Pará, através do oficio 054-GP/02, que executasse tal tarefa, o qual, em resposta, encaminhou lista com cinco profissionais habilitados técnica e legalmente.
9.1.14.	Assim, em 26/11/2002, foi lavrado laudo técnico por empresa qualificada, laudo este que apontava que o montante devido ao Erário perfazia R$ 5.891,97 [bem inferior, portanto, aos R$ 21.723,81 apurados pela equipe de Auditores!!!], valor este, não se olvide, efetivamente recolhido ao Tesouro Nacional em abril de 2003.
9.1.15.	Conforme alhures salientado, a celeuma acerca da quantificação exata do quantum supostamente pago a maior fez com que o Sr. Antônio Dávila, na qualidade de Delegado Federal da Agricultura, contratasse a empresa Targo Engenharia Ltda., [devidamente habilitada pelo IAPEP Instituto de Avaliações e Perícias do Pará, órgão oficial] para realizar perícia técnica na edificação e determinar a exatidão dos valores devidos, evitando, por assim dizer, o contencioso judicial, algo que certamente recrudesceria os danos à unidade e ao erário.
9.1.16.	Nada obstante a controvérsia que pesou sobre a existência ou não da finalidade pública ínsita à contratação da referida empresa (Targo Engenharia Ltda.) , o Exmº Ministro Marcos Vinícius Vilaça, por ocasião do voto condutor do Acórdão 3109/2009-TCU-1C, proferido nos autos do TC-Processo 007.100/2003-2, pacificou a questão.
9.1.17.	Como se infere do excerto do irreprochável voto em testilha, eventual controvérsia acerca da contratação da empresa Targo Engenharia Ltda. foi devidamente dissipada, donde deflui, por consequência lógica, a plena validade da contratação e, por conseguinte, do laudo elaborado pela contratada.
9.1.18.	Afinal, se se reconhece que o documento (laudo pericial) atendeu a uma necessidade do órgão, havendo, portanto, interesse público em sua obtenção, razoável e concluir-se que os valores apurados pela Targo Engenharia Ltda. devam também ser levados em conta, reforçando, assim, a justificativa autorizativa para a sua [Targo Engenharia] contratação!
9.1.19.	O que não se pode admitir, permissa venia, é o reconhecimento de justificativa hábil a ensejar a contratação de empresa para elaboração de laudo pericial, e, na contramão da lógica, desconsiderar por completo o produto final da sobredita contratação, qual seja, o laudo pericial!
9.1.20.	Ainda mais, frise-se, quando este laudo indica valores infinitamente menores do que aqueles registrados no relatório de auditoria elaborado pela CGU.
9.1.21.	Concluindo, na medida em que resta consolidado o reconhecimento da necessidade de realização de perícia técnica para dissipar a discordância com os números apurados pela equipe de auditoria da CGU, não se pode simplesmente ignorá-la [perícia técnica] e pretender o ressarcimento de valores com base num laudo que, além de ter sido elaborado por pessoas sem capacitação e habilitação técnica para tal, consigna valores exorbitantes que desde o início restam questionados.
9.1.22.	Em abono ao argumentado, imperioso se faz novamente confrontar as infundadas conclusões da equipe de auditores da CGU com o levantamento elaborado pela Targo Engenharia Ltda., empresa devidamente capacitada e habilitada para tal mister.
10.	ANÁLISE
10.1.	Em instrução precedente (peça 10, p. 44-51 e peça 11, p. 1-12) , a irregularidade foi assim descrita e analisada (peça 11, p. 4-11) :
6.11. Pagamento de Serviços de Engenharia não realizados, referente à construção do restaurante da DFA/PA, causando prejuízo ao erário (fls. 128/129, 132/274, 276, 307/310 e laudo técnico, com 2 volumes em anexo, item 9.2.3.1) .
 Durante a execução da obra houve acréscimos de serviços, a não realização de outros, a execução parcial de quantidades de serviços previstos na planilha orçamentária, etc. A descrição da realização da obra está detalhada em planilha constante do Anexo ao relatório da equipe de Auditoria, às fls. 133/137. Como conseqüência da não realização integral das quantidades previstas no orçamento, há um saldo de serviços que foram pagos sem que houvesse a devida correspondência de realização. Estes serviços estão descritos e avaliados em planilhas, às fls. 138/143. Resumidamente, foram apurados os seguintes saldos, em valor monetário, de serviços executados parcialmente e a serem ressarcidos ao erário: 
a) Fundações:                                                  R$ 5.672,71
b) Estrutura:                                                     R$ 1.355,59
c) Cobertura:                                                   R$ 2.584,49
d) Esquadrias:                                                  R$    638,08
e) Ferragens:                                                    R$ 1.273,70
f) Revestimento:                                              R$ 2.898,74
g) Pisos:                                                           R$ 3.449,97
h) Instalações elétricas:                                   R$ 1.422,59
i) Inst. hidro-sanitárias:                                   R$    752,50
j) Aparelhos, louças e metais:                         R$    627,90
k) Instalação telefônica:                                  R$      93,14
l) Inst. contra incêndio:                                   R$    954,40
TOTAL:                                                         R$21.723,81
 (...) 
PARECER TÉCNICO
1.   Laudo Técnico nº 99/02
     Após a remessa deste processo de Tomada de Contas a esta SECEX/PA, a DFA/PA apresentou os documentos de fls. 362/367, bem como duas Pastas referentes ao Laudo Técnico nº 99/02, onde se conclui pela existência de ressarcimento ao tesouro nacional no montante de R$ 5.891,97, cujo pagamento já foi efetuado em 07/04/03 (fls. 364/367) .
     Não obstante a DFA argumentar que:
"Em observância às recomendações insertas no item 9.2.3.1 do Relatório de Auditoria de Gestão em epígrafe, esta Delegacia procedeu à solicitação de Perícia Técnica junto ao Conselho Regional de Engenharia e Arquitetura do Pará - CREA/PA. Consoante os termos do Parecer Técnico Conclusivo - Laudo nº 99/02, emitido pela Empresa Targo Engenharia Ltda e ratificado pelo dito Conselho Profissional, apontaram-se impropriedades na realização dos serviços. Como resultado dos levantamentos efetuados pela Perícia, constatou-se a inexecução parcial das obrigações fixadas no Edital do referido certame licitatório. Do que resultou a quantia de R$ 5.891,97 (cinco mil, oitocentos e noventa e um reais e noventa e sete centavos) , por não execução de exigências editalícias, suscitando a imediata devolução desse valor ao Tesouro Nacional" (fl. 367) ,
     observa-se que:
a) Não há comprovação de participação do CREA/PA na realização da referida Perícia, salvo a emissão da ART - ANOTAÇÃO DE RESPONSABILIDADE TÉCNICA, ao final da Pasta "LAUDO Nº 99/02", documento esse que tão somente habilita o profissional, no caso o Sr. José Fco. Travassos Oliveira, para realizar a perícia. 
b) O Laudo Técnico foi elaborado por empresa particular, a Targo Engenharia Ltda, a pedido e por contratação de parte interessada no resultado desse Laudo, a DFA/PA, cujo gestor estava sendo acionado a recolher aos cofres públicos o valor do pagamento efetuado a maior que o devido, no total de R$ 21.723,81, referente à construção de restaurante da DFA/PA.
c) O Laudo Técnico tem como suporte os dados contidos no levantamento efetuado pelo engenheiro da DFA/PA, que serviu de base à justificativa da Unidade. 
2.   Processo Administrativo Disciplinar (PAD) nº 21030.010635/2003-99
          Após a remessa deste processo de Tomada de Contas a esta SECEX/PA, a DFA/PA apresentou cópia do PAD nº 21030.010635/2003-99, com protocolo neste Órgão como DOC nº 42661719, que foi apensado a estes autos. Por esses documentos, assim apensados, constata-se que a comissão desse PAD entendeu, contrariamente à CGU/PA, pela inexistência de dano ao Erário, uma vez que a CGU/PA indicou sobrepreço de R$ 21.723,81, que equivalem a 18% do valor contratado, citando jurisprudência deste TCU que aceita margem de segurança de 30% para o preço máximo admitido. Além disso, relata que a empresa contratada foi notificada para recolher o valor glosado pela CGU/PA e se negou a cumprir por considerar obrigação imposta por pessoal inabilitado, e que, por recomendação do CREA/PA, a DFA/PA contratou um serviço de perícia que calculou o valor glosado em R$ 5.891,97 (fl. 37, item 8.2) . 
             Observa-se que a análise efetuada pela comissão do PAD nº 21030.010635/2003-99 é de caráter genérico, não adentrando em particularidades relativamente à apuração de débito para com o Tesouro Nacional. A margem de segurança de 30% para o preço máximo admitido diz respeito a regular alteração da obra, sendo que estes autos tratam de irregularidades na alteração da obra. Assim sendo, manifesta-se impróprio o fundamento utilizado pela comissão do PAD nº 21030.010635/2003-99 para contestar a existência e a apuração de débito efetuada pela equipe de Auditoria da GRCI, em levantamento específico, baseado em quantidades e valores gerais de cada item da planilha que serviu de base ao preço da obra para fins da licitação, bem como em levantamentos físicos realizados na obra já finalizada.
3.   Processo de Tomada de Contas nº Processo 008.941/2002-5
     Pela análise dos documentos contidos neste Processo de Tomada de Contas Processo 008.941/2002-5, verifica-se que a obra foi conduzida sem qualquer registro formal das alterações contratuais e técnicas, conforme exigência do edital, configurando-se razoável que a equipe de Auditores da GRCI procedesse ao questionamento dos itens da construção onde se constataram alterações, para mais ou para menos, na execução da obra em relação ao que se continha no contrato.
     O levantamento efetuado pela equipe de Auditores da GRCI está baseado em quantidades e valores gerais de cada item da planilha que serviu de base ao preço da obra para fins da licitação, bem como em observações físicas realizadas na obra já finalizada. Nesse levantamento efetuado pela equipe de Auditores da GRCI já foram considerados os valores apresentados no levantamento efetuado pelo engenheiro da DFA/PA, que se encontravam dentro dos limites da razoabilidade. 
   O levantamento efetuado pelo engenheiro da DFA/PA, bem como o levantamento efetuado para fins do Laudo Técnico nº 99/02, da empresa Targo Engenharia Ltda, baseiam-se em valores específicos de materiais e de mão-de-obra, que foram apresentados pela empresa contratada tão somente após a conclusão da obra e em função das irregularidades anteriormente apontadas pela equipe de Auditores da GRCI. Não existe a devida comprovação desses valores específicos de materiais e de mão-de-obra.
     Assim, não estando esses valores específicos devidamente comprovados, nem condizentes com os valores dos itens constantes da contratação, devem prevalecer os valores constantes do levantamento efetuado pela equipe de Auditores da GRCI, tendo ainda como respaldo a necessária vinculação aos termos do contrato estabelecido entre as partes.
     Tendo em vista que o Termo de Recebimento Definitivo da Obra, de fl. 145, demonstra inequivocamente que a Empresa Contratada e Executora, 3M GLOBAL CONSTRUÇÕES E SERVIÇOS LTDA, e o Engenheiro Responsável, Sr. CARLOS OTÁVIO PEREIRA DE SOUZA, concorreram decisivamente para a prática da irregularidade, pois atestaram, juntamente com o Responsável pelo Órgão, Sr. ANTÔNIO DÁVILA DE SOUZA NEVES, que "após completa vistoria e análise dos elementos técnicos relativos as obras e serviços, ficou constatado que estes foram executados e concluídos em total consonância com estabelecido em contrato e demais normas técnicas vigentes", devem eles, Empresa 3M GLOBAL CONSTRUÇÕES E SERVIÇOS LTDA e Engenheiro CARLOS OTÁVIO PEREIRA DE SOUZA, serem responsabilizados solidariamente pelo ressarcimento ao Tesouro Nacional.
4.   Conclusão
        Por todo o exposto, deve prevalecer o dever de ressarcimento do valor de R$ 21.723,81, estabelecido no levantamento efetuado pela equipe de Auditores da GRCI, diminuído da importância de R$ 5.891,97, já ressarcida em 07/04/2003, conforme cópia do DARF de fl. 366, bem como serem responsabilizados solidariamente a Empresa 3M GLOBAL CONSTRUÇÕES E SERVIÇOS LTDA e o Engenheiro CARLOS OTÁVIO PEREIRA DE SOUZA.
 (...) 
PARECER TÉCNICO SOBRE AS ALEGAÇÕES DE DEFESA
         Considerando que existe total identidade entre as alegações de defesa dos dois Responsáveis, Sr. CARLOS OTÁVIO PEREIRA DE SOUZA e Sr. ANTÔNIO DÁVILA DE SOUZA NEVES, observamos que o Parecer que se segue refere-se a ambos.
1.    A finalidade das duas defesas de demonstrar que não houve prejuízo ao Erário não foi atingida, conforme abaixo se demonstra.
2.    O fato de os funcionários do Controle Interno não estarem com suas inscrições regulares junto ao CREA, ou mesmo não estarem inscritos naquele Órgão, não os impede de realizarem as auditorias e inspeções a que estão não apenas autorizados, mas que se constituem em obrigações funcionais a eles legalmente atribuídas.
3.    No caso de que trata o Processo nº Processo 002.119/2000-7 a equipe de auditoria do TCU, com o intuito de identificar a existência de superfaturamento, adotou os seguintes critérios para avaliar os valores pagos pela Prefeitura (Acórdão 2/2001-TCU-Plenário, fls. 428/436) :
"a) Frutas e verduras: 1. Cálculo, individualmente para cada produto, do lucro bruto médio (diferença entre o preço cobrado da Prefeitura e o preço praticado no CEASA) verificado nos 3 processos licitatórios ocorridos nos anos de 1997 e 1998; 2. Cálculo dos preços supostamente justos de cada produto nas respectivas datas das compras diretas em 1999, sobrepondo-se o mesmo lucro bruto médio calculado (1997 e 1998) ao preço do dia do CEASA (1999) ; 3. Obtenção do PREÇO MÁXIMO ADMITIDO, a partir do acréscimo a esses preços justos de uma margem arbitrada de 30%, dentro da qual poderiam atuar diversos outros fatores, como custo de transporte e custo de mão-de-obra."
Observa-se que o caso de que trata o mencionado processo nº Processo 002.119/2000-7 não guarda qualquer semelhança com o destes autos. Portanto, não serve como paradigma para identificação e cálculo do superfaturamento ora em análise.
4.    O art. 65, § 1º, da Lei nº 8.666/93 trata de acréscimos ou supressões que se fizerem nas obras, serviços ou compras, fatos estes totalmente distintos do superfaturamento apurado nestes autos. Portanto, os 25% determinados nessa norma legal não serve como paradigma para identificação e cálculo do superfaturamento ora em análise.
5.    Relativamente ao Laudo Técnico de nº 99/02, as alegações de defesa não trouxeram novos elementos aos autos, permanecendo o parecer anteriormente expendido:
     Laudo Técnico 99/02
     Após a remessa deste processo de Tomada de Contas a esta SECEX/PA, a DFA/PA apresentou os documentos de fls. 362/367, bem como duas Pastas referentes ao Laudo Técnico nº 99/02 (Anexos 12 e 13) , onde se conclui pela existência de ressarcimento ao tesouro nacional no montante de R$ 5.891,97, cujo pagamento já foi efetuado em 07/04/03 (fls. 364/367) .
     Não obstante a DFA argumentar que:
"Em observância às recomendações insertas no item 9.2.3.1 do Relatório de Auditoria de Gestão em epígrafe, esta Delegacia procedeu à solicitação de Perícia Técnica junto ao Conselho Regional de Engenharia e Arquitetura do Pará - CREA/PA. Consoante os termos do Parecer Técnico Conclusivo - Laudo nº 99/02, emitido pela Empresa Targo Engenharia Ltda e ratificado pelo dito Conselho Profissional, apontaram-se impropriedades na realização dos serviços. Como resultado dos levantamentos efetuados pela Perícia, constatou-se a inexecução parcial das obrigações fixadas no Edital do referido certame licitatório. Do que resultou a quantia de R$ 5.891,97 (cinco mil, oitocentos e noventa e um reais e noventa e sete centavos) , por não execução de exigências editalícias, suscitando a imediata devolução desse valor ao Tesouro Nacional" (fl. 367) ,
     observa-se que:
Não há comprovação de participação do CREA/PA na realização da referida Perícia, salvo a emissão da ART - ANOTAÇÃO DE RESPONSABILIDADE TÉCNICA, ao final da Pasta "LAUDO Nº 99/02", documento esse que tão somente habilita o profissional, no caso o Sr. José Fco. Travassos Oliveira, para realizar a perícia. 
O Laudo Técnico foi elaborado por empresa particular, a Targo Engenharia Ltda, a pedido e por contratação de parte interessada no resultado desse Laudo, a DFA/PA, cujo gestor estava sendo acionado a recolher aos cofres públicos o valor do pagamento efetuado a maior que o devido, no total de R$ 21.723,81, referente à construção de restaurante da DFA/PA.
O Laudo Técnico tem como suporte os dados contidos no levantamento efetuado pelo engenheiro da DFA/PA, que serviu de base à justificativa da Unidade.
6.    Relativamente ao Processo Administrativo Disciplinar (PAD) nº 21030.010635/2003-99, as alegações de defesa não trouxeram novos elementos aos autos, permanecendo o parecer anteriormente expendido:
        Processo Administrativo Disciplinar (PAD) nº 21030.010635/2003-99
          Após a remessa deste processo de Tomada de Contas nº Processo 008.941/2002-5, a esta SECEX/PA, a DFA/PA apresentou cópia do PAD nº 21030.010635/2003-99, com protocolo neste Órgão como DOC nº 42661719, que foi apensado a estes autos (Anexos 1 a 11) . Por esses documentos, assim apensados, constata-se que a comissão desse PAD entendeu, contrariamente à CGU/PA, pela inexistência de dano ao Erário, uma vez que a CGU/PA indicou sobrepreço de R$ 21.723,81, que eqüivalem a 18% do valor contratado, citando jurisprudência deste TCU que aceita margem de segurança de 30% para o preço máximo admitido. Além disso, relata que a empresa contratada foi notificada para recolher o valor glosado pela CGU/PA e se negou a cumprir por considerar obrigação imposta por pessoal inabilitado, e que, por recomendação do CREA/PA, a DFA/PA contratou um serviço de perícia que calculou o valor glosado em R$ 5.891,97 (fl. 37, item 8.2) . 
        Observa-se que a análise efetuada pela comissão do PAD nº 21030.010635/2003-99 é de caráter genérico, não adentrando em particularidades relativamente à apuração de débito para com o Tesouro Nacional. A margem de segurança de 30% para o preço máximo admitido diz respeito a regular alteração da obra, sendo que estes autos tratam de irregularidades na alteração da obra.
Assim sendo, manifesta-se impróprio o fundamento utilizado pela comissão do PAD nº 21030.010635/2003-99 para contestar a existência e a apuração de débito efetuada pela equipe de Auditoria da GRCI, em levantamento específico, baseado em quantidades e valores gerais de cada item da planilha que serviu de base ao preço da obra para fins da licitação, bem como em levantamentos físicos realizados na obra já finalizada.
7.   Relativamente a este Processo de Tomada de Contas nº Processo 008.941/2002-5, as alegações de defesa também não trouxeram novos elementos suficientes para alterar o parecer anteriormente expendido:
       Processo de Tomada de Contas Processo 008.941/2002-5
      Pela análise dos documentos contidos neste Processo de Tomada de Contas nº Processo 008.941/2002-5, verifica-se que a obra foi conduzida sem qualquer registro formal das alterações contratuais e técnicas, conforme exigência do edital, configurando-se razoável que a equipe de Auditores da GRCI procedesse ao questionamento dos itens da construção onde se constataram alterações, para mais ou para menos, na execução da obra em relação ao que se continha no contrato.
      O levantamento efetuado pela equipe de Auditores da GRCI está baseado em quantidades e valores gerais de cada item da planilha que serviu de base ao preço da obra para fins da licitação, bem como em observações físicas realizadas na obra já finalizada. Nesse levantamento efetuado pela equipe de Auditores da GRCI já foram considerados os valores apresentados no levantamento efetuado pelo engenheiro da DFA/PA, que se encontravam dentro dos limites da razoabilidade. 
      O levantamento efetuado pelo engenheiro da DFA/PA, bem como o levantamento efetuado para fins do Laudo Técnico nº 99/02, da empresa Targo Engenharia Ltda, baseiam-se em valores específicos de materiais e de mão-de-obra, que foram apresentados pela empresa contratada tão somente após a conclusão da obra e em função das irregularidades anteriormente apontadas pela equipe de Auditores da GRCI. Não existe a devida comprovação desses valores específicos de materiais e de mão-de-obra.
      Assim, não estando esses valores específicos devidamente comprovados, nem condizentes com os valores dos itens constantes da contratação, devem prevalecer os valores constantes do levantamento efetuado pela equipe de Auditores da GRCI, tendo ainda como respaldo a necessária vinculação aos termos do contrato estabelecido entre as partes.
      Tendo em vista que o Termo de Recebimento Definitivo da Obra, de fls. 145, demonstra inequivocamente que a Empresa Contratada e Executora, 3M GLOBAL CONSTRUÇÕES E SERVIÇOS LTDA, e o Engenheiro Responsável, Sr. CARLOS OTÁVIO PEREIRA DE SOUZA, concorreram decisivamente para a prática da irregularidade, pois atestaram, juntamente com o Responsável pelo Órgão, Sr. ANTÔNIO DÁVILA DE SOUZA NEVES, que "após completa vistoria e análise dos elementos técnicos relativos as obras e serviços, ficou constatado que estes foram executados e concluídos em total consonância com estabelecido em contrato e demais normas técnicas vigentes", devem eles, Empresa 3M GLOBAL CONSTRUÇÕES E SERVIÇOS LTDA e Engenheiro CARLOS OTÁVIO PEREIRA DE SOUZA, serem responsabilizados solidariamente pelo ressarcimento ao Tesouro Nacional.
8.      Propositura
      Por todo o exposto, deve ser mantida a irregularidade, bem como a exigência do débito de R$ 21.723,81, estabelecido no levantamento efetuado pela equipe de Auditores da GRCI, diminuído da importância de R$ 5.891,97, já ressarcida em 07/04/2003, conforme cópia do DARF de fl. 366, bem como serem responsabilizados solidariamente a Empresa 3M GLOBAL CONSTRUÇÕES E SERVIÇOS LTDA e o Engenheiro CARLOS OTÁVIO PEREIRA DE SOUZA.
10.2.	Reitera-se a tese de que o fato de os funcionários do Controle Interno não estarem com suas inscrições regulares junto ao Crea, ou mesmo não estarem inscritos naquele Órgão, não os impede de realizarem as auditorias e inspeções a que estão não apenas autorizados, mas que se constituem em obrigações funcionais a eles legalmente atribuídas.
10.3.	Sobre a temática acima delineada, o relatório que conduziu a Decisão 466/2002 - Plenário, Ministro-Relator Valmir Campelo, assim se posicionou sobre a atividade de controle externo que pode ser aplicável por analogia às fiscalizações efetuadas pelo concedente à conta dos recursos públicos federais repassados:
15. Ainda pela semelhança e pertinência com a matéria de que trata o presente processo, também se pode mencionar jurisprudência dos tribunais pátrios na esfera judicial a respeito da fiscalização de atividades profissionais regulamentadas, a exemplo das seguintes deliberações proferidas pelo Tribunal Regional Federal da 1ª Região (destaques nossos) :
'ADMINISTRATIVO. PROFISSIONAL. REGISTRO NO CREA. DESCABIMENTO. ATIVIDADE BÁSICA. INDÚSTRIA QUÍMICA.
I. (...) 
II. A obrigatoriedade do registro no CREA é determinada pela natureza da atividade básica da empresa e pela prestação de serviços profissionais de engenharia a terceiros, e não pela eventual utilização desses serviços como meio de atingir objeto social distinto.
III. Caso em que a atividade básica ou fim da impetrante, indústria química, não se confunde com aquela própria do serviço de engenharia.
IV. Recurso provido." (AMS 93.01.05405-1/BA, DJ 13/10/1997, p. 84442, Primeira Turma, Relator Juiz Aldir Passarinho) 
"ADMINISTRATIVO. CONSELHO REGIONAL DE ECONOMIA. BANCO COMERCIAL. INEXIGÊNCIA DE REGISTRO.
1. Não tendo, como atividade básica, a prestação de serviços de economia, o banco comercial não está obrigado a se registrar no Conselho Regional de Economia.
2. O fato de possuir economistas em seu quadro de pessoal, não significa que o banco esteja obrigado a tal registro. Do contrário, deveria se inscrever na OAB, no CREA e etc., porque, certamente, possui advogados, engenheiros e outros profissionais em seu quadro.
3. Recurso improvido. (AC 90.01.01228-0/DF, DJ 18/12/1998, p. 1283, Terceira Turma, Relator Juiz Eustáquio Silveira) 
ADMINISTRATIVO. INSCRIÇÃO EM CONSELHO REGIONAL DE CONTABILIDADE. SERVIDOR PÚBLICO. TÉCNICO DE CONTABILIDADE. PROCESSO ADMINISTRATIVO. CERCEAMENTO DE DEFESA. MULTA.'
I - O servidor público que exerce o cargo de contador ou de técnico em contabilidade não está sujeito a registro no CRC porque a atividade básica do Estado não o obriga a tanto. (...) ' (REO 94.01.17187-4/MA, DJ 06/03/1995, p. 10.810, Quarta Turma, Relator Juiz Nelson Gomes da Silva) 
16. Portanto, tendo em vista as presentes considerações a respeito da natureza da atividade desenvolvida pelos servidores desta Corte de Contas em confronto com a fiscalização do exercício profissional a cargo dos Conselhos Regionais, conclui-se pela impossibilidade de atendimento ao pleito do CREA/DF, considerando que o desenvolvimento de atividades pelos servidores deste Tribunal, por ser de caráter eminentemente de controle da Administração Pública, não caracteriza o exercício de profissões regulamentadas, entre elas as relativas às áreas de engenharia, arquitetura, agronomia, geologia, geografia e meteorologia, não se submetendo, em conseqüência, esta Corte de Contas e seus servidores à atuação das entidades encarregadas da fiscalização do exercício de profissões regulamentadas, a exemplo dos Conselhos Regionais de Engenharia, Arquitetura e Agronomia.
10.4.	As defesas apresentadas pelos responsáveis (peças 135, p. 6-14 e 137, p. 6-14) não agregam novos elementos ao apresentado em outra ocasião em alegações de defesa e que deram azo à análise empreendida em instrução precedente (peça 10, p. 44-51 e peça 11, p. 1-12) , com o seguinte viés:
Pela análise dos documentos contidos neste Processo de Tomada de Contas nº Processo 008.941/2002-5, verifica-se que a obra foi conduzida sem qualquer registro formal das alterações contratuais e técnicas, conforme exigência do edital, configurando-se razoável que a equipe de Auditores da GRCI procedesse ao questionamento dos itens da construção onde se constataram alterações, para mais ou para menos, na execução da obra em relação ao que se continha no contrato.
O levantamento efetuado pela equipe de Auditores da GRCI está baseado em quantidades e valores gerais de cada item da planilha que serviu de base ao preço da obra para fins da licitação, bem como em observações físicas realizadas na obra já finalizada. Nesse levantamento efetuado pela equipe de Auditores da GRCI já foram considerados os valores apresentados no levantamento efetuado pelo engenheiro da DFA/PA, que se encontravam dentro dos limites da razoabilidade. 
O levantamento efetuado pelo engenheiro da DFA/PA, bem como o levantamento efetuado para fins do Laudo Técnico nº 99/02, da empresa Targo Engenharia Ltda, baseiam-se em valores específicos de materiais e de mão-de-obra, que foram apresentados pela empresa contratada tão somente após a conclusão da obra e em função das irregularidades anteriormente apontadas pela equipe de Auditores da GRCI. Não existe a devida comprovação desses valores específicos de materiais e de mão-de-obra.
Assim, não estando esses valores específicos devidamente comprovados, nem condizentes com os valores dos itens constantes da contratação, devem prevalecer os valores constantes do levantamento efetuado pela equipe de Auditores da GRCI, tendo ainda como respaldo a necessária vinculação aos termos do contrato estabelecido entre as partes.
Tendo em vista que o Termo de Recebimento Definitivo da Obra, de fls. 145, demonstra inequivocamente que a Empresa Contratada e Executora, 3M GLOBAL CONSTRUÇÕES E SERVIÇOS LTDA, e o Engenheiro Responsável, Sr. CARLOS OTÁVIO PEREIRA DE SOUZA, concorreram decisivamente para a prática da irregularidade, pois atestaram, juntamente com o Responsável pelo Órgão, Sr. ANTÔNIO DÁVILA DE SOUZA NEVES, que "após completa vistoria e análise dos elementos técnicos relativos as obras e serviços, ficou constatado que estes foram executados e concluídos em total consonância com estabelecido em contrato e demais normas técnicas vigentes", devem eles, Empresa 3M GLOBAL CONSTRUÇÕES E SERVIÇOS LTDA e Engenheiro CARLOS OTÁVIO PEREIRA DE SOUZA, serem responsabilizados solidariamente pelo ressarcimento ao Tesouro Nacional.
10.5.	Dessa forma, os elementos contidos nos autos permitem a responsabilização imediata dos responsáveis solidários deste processo de TCE. A responsabilização dos Srs. Antônio Dávila de Sousa Neves, CPF XXX.012.482-XX, Delegado Federal de Agricultura no Pará à época dos fatos,  e Carlos Otavio Pereira de Souza, CPF XXX.059.172-XX, engenheiro responsável pela fiscalização da obra referente ao Contrato 12/2000 conforme Planilhas de Inspeção in loco  e Termo de Recebimento Definitivo da Obra e Serviço (peça 3, p. 32-45) e 3M Global Construções e Serviços Ltda., CNPJ 03.990.829/0001-77, empresa signatária do Contrato 12/2000 e responsável pela construção de um restaurante, está delimitada da seguinte maneira:
10.5.1.	Responsáveis: Antônio Dávila de Sousa Neves, CPF XXX.012.482-XX, Delegado Federal de Agricultura no Pará à época dos fatos:
a) Irregularidade: Pagamento de Serviços de Engenharia não realizados, referente à construção do restaurante da DFA/PA, causando prejuízo ao erário.
	b) Conduta: Pagar por serviços de engenharia, desconformes com exigência editalícia e com os termos do contrato 12/2000.
	c) Dispositivos Legais Infringidos: arts. 65 e 67 da Lei 8.666/1993, arts. 62 e 63 da Lei 4.320/1964, art. 77 do Decreto Lei 200/1967, art. 36, § 2º, alínea "d", de Decreto 93.872/1986.
	d) Nexo de Casualidade: o pagamento pelo Delegado de valor correspondente ao estabelecido no contrato 12/2000 causou o dano ao erário apurado e decorrente das alterações contratuais e técnicas empreendidas pela contratante.
	e) Culpabilidade: é razoável afirmar que o responsável tinha consciência da ilicitude de seu ato e que, consideradas as responsabilidades e as normas a que estava obrigado na condição de Delegado da DFA/PA, dele era exigível conduta diversa daquela que adotou, pois deveria autorizar o pagamento de valor correspondente ao decorrente das alterações contratuais e técnicas do contrato 12/2000 comprovadamente construídos pela empresa, em vez de efetuar o pagamento estabelecido no contrato 12/2000 sem as alterações.
10.5.2.	Responsável: Carlos Otavio Pereira de Souza, CPF XXX.059.172-XX, engenheiro responsável pela fiscalização da obra:
a) Irregularidade: Pagamento de Serviços de Engenharia não realizados, referente à construção do restaurante da DFA/PA, causando prejuízo ao erário.
	b) Conduta: aceitar, mediante Termo de Recebimento Definitivo da Obra, alterações contratuais e técnicas, desconformes com exigência editalícia e com o estabelecido no contrato 12/2000.
	c) Dispositivos Legais Infringidos: arts. 65 e 67 da Lei 8.666/1993, arts. 62 e 63 da Lei 4.320/1964, art. 77 do Decreto Lei 200/1967, art. 36, § 2º, alínea "d", de Decreto 93.872/1986. 
	d) Nexo de Casualidade: a aceitação, mediante Termo de Recebimento Definitivo da Obra, ensejou o pagamento indevido, desconforme com exigência editalícia e com os termos do contrato 12/2000, gerando inegável prejuízo ao Erário.
	e) Culpabilidade: é razoável afirmar que o responsável tinha consciência da ilicitude de seu ato e que, consideradas as responsabilidades e as normas a que estava obrigado na condição de Fiscal do Contrato 12/2000, dele era exigível conduta diversa daquela que adotou, pois deveria receber definitivamente a obra sem as alterações contratuais e técnicas do ajuste, em vez de aceitar as alterações desconformes com o estabelecido no contrato 12/2000.
10.5.3.	3M Global Construções e Serviços Ltda., CNPJ 03.990.829/0001-77, empresa signatária do Contrato 12/2000 e responsável pela construção de um restaurante:
a) Irregularidade: Pagamento de Serviços de Engenharia não realizados, referente à construção do restaurante da DFA/PA, causando prejuízo ao erário.
	b) Conduta: receber o valor correspondente ao contrato 12/2010, quando deveria receber somente pelo valor comprovadamente construído, sem as alterações contratuais e técnicas.
	c) Nexo de Causalidade: o recebimento pela empresa do valor correspondente à construção de um restaurante pelo valor total ajustado no contrato 12/2000 causou prejuízo aos cofres públicos, uma vez constatadas alterações contratuais e técnicas a maior ou a menor no ajuste original.
10.6.	Assim, os elementos de defesa apresentados pelos responsáveis às peças 135 e 137 não se revelaram suficientes para elidir a irregularidade referente ao pagamento de serviços de engenharia não realizados, referente à construção do restaurante da DFA/PA, causando prejuízo ao erário, devendo as contas dos responsáveis serem julgadas irregulares, sem prejuízo da multa disposta no art. 57 da Lei 8.443/1992.
CONCLUSÃO
11.	O Acórdão 2.063/2014-TCU-2C, retificado por inexatidão material pelo Acórdão 3.020/2014-TCU-2C, rejeitou as alegações de defesa apresentadas pelos responsáveis e considerou revel a empresa 3G Global Construções e Serviços Ltda., frente às citações válidas já efetuadas nos autos.
12.	Por meio do Acórdão 2.404/2017-TCU-2C, o colegiado deliberou em receber as peças 135 e 137 destes autos, apresentadas pelos Srs. Carlos Otavio Pereira de Souza e Antônio Dávila de Sousa Neves, como meras petições, e aproveitá-las como novos elementos de defesa, nos termos do artigo 279, parágrafo único do RI/TCU, a serem considerados por ocasião do julgamento de mérito das contas, e determinar o encaminhamento dos autos à Secex/PA, para continuidade do feito.
13.	A análise empreendida no "Exame Técnico" apontou que as meras petições apresentadas não elidiram as irregularidades apontadas, devendo ser rejeitadas. Assim, propõe-se o julgamento definitivo de mérito pela irregularidade das contas, nos termos do § 6º do art. 202 do Regimento Interno do TCU.
PROPOSTA DE ENCAMINHAMENTO
14.	Diante do exposto, submetem-se os autos à consideração superior, propondo:
14.1.	Com fundamento nos arts. 1º, inciso I, 16, inciso III, alínea c, da Lei 8.443/1992 c/c os arts. 19 e 23, inciso III, da mesma Lei, e com arts. 1º, inciso I, 209, inciso III, 210 e 214, inciso III, do Regimento Interno, que sejam julgadas irregulares as contas dos responsáveis abaixo relacionados e condená-los solidariamente ao pagamento das quantias a seguir especificadas, com a fixação do prazo de quinze dias, a contar da notificação, para comprovar, perante o Tribunal (art. 214, inciso III, alínea "a", do Regimento Interno) , o recolhimento da dívida aos cofres do Tesouro Nacional, atualizada monetariamente e acrescida dos juros de mora, calculados a partir da data discriminada, até a data do recolhimento, na forma prevista na legislação em vigor:
14.1.1.	Responsáveis: Antônio Dávila de Sousa Neves, CPF XXX.012.482-XX, Delegado Federal de Agricultura no Pará à época dos fatos:
a) Irregularidade: Pagamento de Serviços de Engenharia não realizados, referente à construção do restaurante da DFA/PA, causando prejuízo ao erário.
b) Conduta: Pagar por serviços de engenharia, desconformes com exigência editalícia e com os termos do contrato 12/2000.
c) Dispositivos Legais Infringidos: arts. 65 e 67 da Lei 8.666/1993, arts. 62 e 63 da Lei 4.320/1964, art. 77 do Decreto Lei 200/1967, art. 36, § 2º, alínea "d", de Decreto 93.872/1986.
	d) Nexo de Casualidade: o pagamento pelo Delegado de valor correspondente ao estabelecido no contrato 12/2000 causou o dano ao erário apurado e decorrente das alterações contratuais e técnicas empreendidas pela contratante.
	e) Culpabilidade: é razoável afirmar que o responsável tinha consciência da ilicitude de seu ato e que, consideradas as responsabilidades e as normas a que estava obrigado na condição de Delegado da DFA/PA, dele era exigível conduta diversa daquela que adotou, pois deveria autorizar o pagamento de valor correspondente ao decorrente das alterações contratuais e técnicas do contrato 12/2000 comprovadamente construídos pela empresa, em vez de efetuar o pagamento estabelecido no contrato 12/2000 sem as alterações.
14.1.2.	Responsável: Carlos Otavio Pereira de Souza, CPF XXX.059.172-XX, engenheiro responsável pela fiscalização da obra:
a) Irregularidade: Pagamento de Serviços de Engenharia não realizados, referente à construção do restaurante da DFA/PA, causando prejuízo ao erário.
	b) Conduta: aceitar, mediante Termo de Recebimento Definitivo da Obra, alterações contratuais e técnicas, desconformes com exigência editalícia e com o estabelecido no contrato 12/2000.
	c) Dispositivos Legais Infringidos: arts. 65 e 67 da Lei 8.666/1993, arts. 62 e 63 da Lei 4.320/1964, art. 77 do Decreto Lei 200/1967, art. 36, § 2º, alínea "d", de Decreto 93.872/1986.
	d) Nexo de Casualidade: a aceitação, mediante Termo de Recebimento Definitivo da Obra, ensejou o pagamento indevido, desconforme com exigência editalícia e com os termos do contrato 12/2000, gerando inegável prejuízo ao Erário.
	e) Culpabilidade: é razoável afirmar que o responsável tinha consciência da ilicitude de seu ato e que, consideradas as responsabilidades e as normas a que estava obrigado na condição de Fiscal do Contrato 12/2000, dele era exigível conduta diversa daquela que adotou, pois deveria receber definitivamente a obra sem as alterações contratuais e técnicas do ajuste, em vez de aceitar as alterações desconformes com o estabelecido no contrato 12/2000.
14.1.3.	Empresa 3M Global Construções e Serviços Ltda., CNPJ 03.990.829/0001-77, empresa signatária do Contrato 12/2000 e responsável pela construção de um restaurante:
	a) Irregularidade: Pagamento de Serviços de Engenharia não realizados, referente à construção do restaurante da DFA/PA, causando prejuízo ao erário.
	b) Conduta: receber o valor correspondente ao contrato 12/2010, quando deveria receber somente pelo valor comprovadamente construído, sem as alterações contratuais e técnicas.
	c) Nexo de Causalidade: o recebimento pela empresa do valor correspondente à construção de um restaurante pelo valor total ajustado no contrato 12/2000 causou prejuízo aos cofres públicos, uma vez constatadas alterações contratuais e técnicas a maior ou a menor no ajuste original.
	Valor Original (R$) 
	Data da Ocorrência

	7.234,81
	28/02/2001

	14.489,00
	20/06/2001

	5.891,97
	07/04/2003 - Credor

	Valor Atualizado (R$) 
	Data da Atualização (Cf. Demonstrativo de Débito de peça 25) 

	131.269,92
	15/9/2017

14.2.	aplicar, individualmente, aos responsáveis Srs. Antônio Dávila de Sousa Neves, CPF XXX.012.482-XX  e Carlos Otavio Pereira de Souza, CPF XXX.059.172-XX, a multa prevista no art. 57, da Lei 8.443/1992, c/c o art. 267, do Regimento Interno do TCU, com a fixação do prazo de quinze dias, a contar da notificação, para comprovar, perante o Tribunal (art. 214, inciso III, alínea "a", do Regimento Interno do TCU) , o recolhimento da dívida ao Tesouro Nacional, atualizada monetariamente desde a data do acórdão que vier a ser proferido até a do efetivo recolhimento, se for paga após o vencimento, na forma da legislação em vigor;
14.3.	autorizar, desde logo, nos termos do art. 28, inciso II, da Lei 8.443/92, a cobrança judicial da dívida, caso não atendida à notificação;
14.4.	autorizar o parcelamento da dívida em até 36 parcelas mensais e consecutivas, nos termos do art. 26, da Lei 8.443/1992, c/c art. 217, do Regimento Interno/TCU, fixando-se o vencimento da primeira parcela em 15 dias, a contar do recebimento da notificação, e o das demais a cada 30 dias, devendo incidir sobre cada parcela, atualizada monetariamente, os encargos devidos, conforme legislação em vigor; e
14.5.	encaminhar cópia da deliberação que vier a ser proferida, bem como do relatório e do voto que a fundamentarem, ao Procurador-Chefe da Procuradoria da República no Estado do Pará, nos termos do § 3º, do art. 16, da Lei 8.443/1992, c/c o § 7º, do art. 209, do Regimento Interno do TCU, para adoção das medidas que entender cabíveis. [...]".
3.	O Ministério Público junto a este Tribunal, à Peça 167, manifestou-se de acordo com a proposta da unidade técnica.
	É o Relatório.

8.1. Adriana Bandeira Pinto (13.755/OAB-PA) e outros, representando 3 M Global Construções e Serviços Ltda. - ME.
8.2. Jose Brandao Faciola de Souza (11.853/OAB-PA) e outros, representando Antonio Davila de Sousa Neves e Carlos Otavio Pereira de Souza.

Subprocurador-Geral Lucas Rocha Furtado.

TOMADA DE CONTAS DO EXERCÍCIO DE 2001. SUPERINTENDÊNCIA FEDERAL DE AGRICULTURA, PECUÁRIA E ABASTECIMENTO NO PARÁ - SFA/PA. PAGAMENTO DE SERVIÇOS DE ENGENHARIA NÃO REALIZADOS. CITAÇÃO. ELEMENTOS INSUFICIENTE PARA COMPROVAR A BOA E REGULAR APLICAÇÃO DOS RECURSOS. IRREGULARIDADE DAS CONTAS. DÉBITO. MULTA. COMUNICAÇÕES.

TOMADA DE CONTAS (TC)

Secretaria de Recursos (Serur) e Secretaria de Controle Externo da Agricultura e do Meio Ambiente (SecexAmb).

Aprecia-se nesta oportunidade Tomada de Contas da Delegacia Federal de Agricultura, Pecuária e Abastecimento no Estado do Pará (DFA/PA) , atual Superintendência Federal de Agricultura, Pecuária e Abastecimento no Estado do Pará (SFA/PA) , referente ao exercício de 2001.
2.	As presentes contas foram apreciadas mediante o Acórdão 7019/2010-TCU-Segunda Câmara. Posteriormente, ao analisar os Recursos de Reconsideração interpostos pelos responsáveis para os quais fui sorteado relator, o Ministério Público junto a este Tribunal (MPTCU) , representado pelo então Procurador-Geral Lucas Rocha Furtado, destacou a ausência de menção da empresa 3M Global Construções como responsável solidária pelo débito, além da necessidade de se corrigir inexatidão material no item 9.1 do Acórdão 7019/2010-TCU-Segunda Câmara, no sentido de:
a) rejeitar as razões de justificativa apresentadas pelo Sr. Antônio Dávila de Sousa Neves;
b) rejeitar as alegações de defesa oferecidas pelos Srs. Antônio Dávila de Sousa Neves e Carlos Otávio Pereira de Souza;
c) reconhecer a revelia da empresa 3M Global Construções e Serviços Ltda.
3.	O Tribunal tratou as falhas no âmbito do Acórdão 6426/2013-TCU-Segunda Câmara, a seguir transcrito:
"9.1. tornar nulo o Acórdão 7019/2010-TCU-Segunda Câmara, com fulcro no art. 174 do RI/TCU;
9.2. encaminhar cópia do presente Acórdão, acompanhado do Relatório e do Voto que o fundamentam, para:
9.2.1. a Superintendência Federal de Agricultura, Pecuária e Abastecimento no Estado do Pará (SFA/PA) ;
9.2.2. o Sr. Antônio Dávila de Sousa Neves;
9.2.3. o Sr. Carlos Otávio Pereira de Souza;
9.3. restituir os autos ao Gabinete do Ministro-Relator do presente processo, após as necessárias comunicações processuais.".
4.	Por entender que a ausência de menção da empresa 3M Global Construções como responsável solidária pelo débito poderia resultar em prejuízo ao Erário, o Tribunal tornou nulo o Acórdão 7019/2010-TCU-Segunda Câmara, com espeque no art. 174 do RI/TCU.
5.	Em consequência, os Recursos de Reconsideração perderam o objeto, tendo sido feitas as devidas comunicações aos recorrentes. Outrossim, foram os autos restituídos ao Gabinete do relator a quo para o saneamento do vício apontado.
6.	Conforme mencionado por ocasião da prolação do Acórdão 7019/2010-TCU-Segunda Câmara, quanto ao mérito, o relator alinhou-se às conclusões da unidade técnica, constantes de pareceres uniformes e ratificados pelo MPTCU, no sentido de que as alegações de defesa apresentadas pelos responsáveis não lograram afastar as irregularidades descritas nos autos.
7.	Apesar da perícia técnica contratada pela SFA/PA haver atestado a inexecução parcial de obrigações contratuais no montante de R$ 5.891,97, todas as demais evidências carreadas aos autos apontavam para o fato de que não foi executada parte da obra equivalente ao valor de R$ 21.723,81.
8.	O relator, à época, embora concordando que os responsáveis deveriam ser condenados, solidariamente, entendeu apropriado ser abatido o montante já recolhido aos cofres públicos, no valor de R$ 5.891,97, devidamente atualizado.
9.	Outrossim, registrou que a unidade técnica deixou de propor a apenação com multa aos responsáveis, posição com a qual alinhava, tendo em vista o interesse demonstrado pelos responsáveis ao recolher, ainda que em parte, valores referentes ao débito, o que evidenciava no seu entender a sua boa-fé.
10.	Por esse motivo, julgou adequado abrir novo prazo para que os responsáveis pudessem devolver o valor do débito apurado nos autos.
11.	O processo foi apreciado por meio do Acórdão 2063/2014-TCU-Segunda Câmara (Peça 109) , que, acolhendo a proposta do relator, rejeitou as razões de justificativas apresentadas pelo Sr. Antônio Dávila de Souza Neves, ex-Delegado Federal de Agricultura no Estado do Pará, quanto ao pagamento de serviços de engenharia não realizados, referente à construção do restaurante da DFA/PA; rejeitou as alegações de defesa dos responsáveis, Srs. Antônio Dávila de Souza Neves e Carlos Otávio Pereira de Souza, engenheiro responsável pela obra; considerou revel a empresa 3M Global Construções e Serviços Ltda.; fixou prazo para que os responsáveis comprovassem perante este TCU o recolhimento aos cofres do Tesouro Nacional dos débitos de R$ 7.234,81 e de R$ 14.489,00; autorizou o parcelamento da dívida em até 36 (trinta e seis) parcelas; julgou regulares as contas dos demais responsáveis e realizou determinações à Superintendência Federal de Agricultura, Pecuária e Abastecimento no Estado do Pará (SFA/PA) .
12.	Quanto aos Recursos de Reconsideração, por meio do Acórdão 2.404/2017-TCU-2C, o Colegiado deliberou em receber as Peças 135 e 137 dos autos, apresentadas pelos Srs. Carlos Otavio Pereira de Souza e Antônio Dávila de Sousa Neves, como meras petições, e aproveitá-las como novos elementos de defesa, nos termos do artigo 279, parágrafo único do RI/TCU, a serem considerados por ocasião do julgamento de mérito das contas, e determinou o encaminhamento dos autos à então Secex-PA, para continuidade do feito.
13.	Neste momento processual, considerando que os responsáveis não recolheram os valores impugnados no prazo fixado por este Tribunal, a unidade técnica analisou em conjunto as peças por eles apresentadas como novos elementos de defesa. Considerando que constituíram o mesmo representante legal e que continham idêntico conteúdo, concluiu que as defesas apresentadas (peças 135, p. 6-14 e 137, p. 6-14) não agregaram novos elementos ao apresentado em outra ocasião em alegações de defesa e que deram azo à análise empreendida em instrução precedente (Peça 10, p. 44-51 e peça 11, p. 1-12) , com as seguintes conclusões, em apertada síntese:
a) a obra foi conduzida sem qualquer registro formal das alterações contratuais e técnicas, conforme exigência do edital, configurando-se razoável que a equipe de Auditores da GRCI procedesse ao questionamento dos itens da construção onde se constataram alterações, para mais ou para menos, na execução da obra em relação ao que se continha no contrato;
b) o levantamento efetuado pela equipe de Auditores da GRCI foi fundamentado em quantidades e valores gerais de cada item da planilha que serviu de base ao preço da obra para fins da licitação, bem como em observações físicas realizadas na obra já finalizada. Neste levantamento efetuado pela equipe de Auditores da GRCI, já foram considerados os valores apresentados no levantamento efetuado pelo engenheiro da DFA/PA que se encontravam dentro dos limites da razoabilidade;
c) o levantamento efetuado pelo engenheiro da DFA/PA, bem como o levantamento efetuado para fins do Laudo Técnico 99/02, da empresa Targo Engenharia Ltda., baseavam-se em valores específicos de materiais e de mão de obra, que foram apresentados pela empresa contratada tão somente após a conclusão da obra e em função das irregularidades anteriormente apontadas pela equipe de Auditores da GRCI;
d) não existiu a devida comprovação dos valores específicos de materiais e de mão de obra. Assim, não estando estes valores devidamente comprovados, nem condizentes com as importâncias dos itens constantes da contratação, devem prevalecer os montantes constantes do levantamento efetuado pela equipe de Auditores da GRCI, tendo ainda como respaldo a necessária vinculação aos termos do contrato estabelecido entre as partes;
e) considerando que o Termo de Recebimento Definitivo da Obra demonstra inequivocamente que a Empresa Contratada e Executora, 3M Global Construções e Serviços Ltda., e o Engenheiro Responsável, Sr. Carlos Otávio Pereira de Souza, concorreram decisivamente para a prática da irregularidade, pois atestaram, juntamente com o responsável pelo órgão, Sr. Antônio Dávila de Souza Neves, que "após completa vistoria e análise dos elementos técnicos relativos as obras e serviços, que os serviços foram executados e concluídos em total consonância com estabelecido em contrato e demais normas técnicas vigentes", devem ser responsabilizados solidariamente pelo ressarcimento ao Tesouro Nacional.
14.	Dessa forma, os elementos contidos nos autos permitem a responsabilização imediata dos Srs. Antônio Dávila de Sousa Neves, Delegado Federal de Agricultura no Pará à época dos fatos, e Carlos Otavio Pereira de Souza, engenheiro responsável pela fiscalização da obra referente ao Contrato 12/2000, conforme Planilhas de Inspeção in loco e Termo de Recebimento Definitivo da Obra e Serviço (Peça 3, p. 32-45) , e da 3M Global Construções e Serviços Ltda., empresa signatária do Contrato 12/2000 e responsável pela construção do restaurante.
15.	A análise empreendida no tópico "Exame Técnico" apontou que as meras petições apresentadas não elidiram as impropriedades apontadas e não afastaram as conclusões anteriores. Assim, a unidade técnica propôs a rejeição das defesas e o julgamento definitivo de mérito pela irregularidade das contas, nos termos do § 6º do art. 202 do Regimento Interno do TCU.
16.	O Ministério Púbico junto a este Tribunal manifestou-se de acordo com a proposta da unidade técnica.
17.	Apresento minha concordância com o entendimento e a proposta formulada pela então Secex-PA, cujos fundamentos, por percucientes, incorporo às minhas razões de decidir nos autos, sem prejuízo das considerações a seguir aduzidas.
18.	Preliminarmente, registro que nos Recursos de Reconsideração interpostos pelos Srs. Carlos Otavio Pereira de Souza e Antônio Dávila de Sousa Neve, para os quais fui sorteado relator, como houve a anulação do acórdão atacado, as Peças foram acolhidas como novos elementos de defesa, não havendo, portanto, impedimento para a minha atuação no feito, cuja relatoria foi-me transferida ante a assunção do Ministro Carreiro à presidência desta Corte de Contas. 
19.	No que tange ao mérito, depreendo que os responsáveis não apresentaram argumentos e elementos suficientes para afastar as irregularidades apontadas, consistentes no pagamento de serviços de engenharia não realizados, no âmbito do contrato 12/2000, para a construção do restaurante da DFA/PA, causando prejuízo ao Erário. A solidariedade da empresa pelo débito apurado se configura por ter recebido valor correspondente ao contrato 12/2010, quando deveria auferir somente o valor comprovadamente construído, sem as alterações contratuais e técnicas.
20.	Como bem salientou a então Secex-PA, embora tenha sido juntada aos autos perícia técnica contratada pela SFA/PA atestando a inexecução parcial de obrigações contratuais no montante de R$ 5.891,97, todas as demais evidências carreadas aos autos apontam para o fato de que não foi executada parte da obra equivalente ao valor de R$ 21.723,81.
21.	Não havendo nos autos elementos capazes de comprovar a boa e regular aplicação dos recursos relativos ao dano apurado, e considerando que restou adequadamente delimitada a responsabilidade pela irregularidade em foco, devem as contas dos Srs. Antônio Dávila de Sousa Neves e Carlos Otavio Pereira de Souza e da empresa 3M Global Construções e Serviços Ltda., na linha de entendimento defendida nos pareceres precedentes, ser julgadas irregulares com a condenação desses responsáveis solidariamente em débito pelos valores apurados no processo.
22.	Considero adequada a aplicação da multa positivada no art. 57 da Lei Orgânica deste Tribunal aos responsáveis, cujo valor fixo em R$ 15.000,00.
23.	Entendo adequado, também, autorizar antecipadamente, caso venha a ser solicitado, o pagamento das dívidas em até 36 (trinta e seis) parcelas mensais sucessivas, a primeira a vencer em 15 (quinze) dias após a notificação e as demais a cada 30 (trinta) dias, com a incidência dos devidos encargos legais sobre cada uma delas e com o alerta de que a falta de comprovação de recolhimento de qualquer parcela importará o vencimento antecipado do saldo devedor, nos termos do art. 217, § 2º, do Regimento Interno-TCU.
24.	Por fim, considero apropriada a remessa de cópia dos autos à Procuradoria da República no Estado do Pará, para as providências que entender cabíveis, em vista da possibilidade de desvio dos recursos, conforme previsto no § 3º do art. 16 da Lei 8.443/1992 c/c e a faculdade do § 7º do art. 209 do Regimento Interno do TCU.
	Ante o exposto, VOTO por que o Tribunal aprove o acórdão que ora submeto à apreciação da Segunda Câmara.
TCU, Sala das Sessões Ministro Luciano Brandão Alves de Souza, em 18 de fevereiro de 2020.
AROLDO CEDRAZ 
Relator